臺北高等行政法院判決
　　　　　　　　　　　　　92年度訴字第05086號
　　　　　　　　　　　　　94.
原　　　告　甲○○
　　　　　　乙○○
共　　　同
訴訟代理人　丁○○
被　　　告　臺灣板橋地方法院檢察署犯罪被害人補償審議委員會
代　表　人　謝榮盛
訴訟代理人　郭昭文（檢察事務官）
上列當事人間因犯罪被害人保護法事件，原告不服臺灣高等法院
檢察署犯罪被害人補償覆審委員會中華民國92年10月27日92年度
返補覆字第1號覆審決定，提起行政訴訟。本院判決如下：
　　主  文
原告之訴駁回。
訴訟費用由原告負擔。
　　事  實
一、事實概要：
    原告二人之子即被害人沈添興於88年2月5日凌晨5時許，在
    臺北縣板橋市○○路○段608巷華江橋頭旁之北海釣蝦場外，
    遭加害人吳進雄以拳頭大力毆打，後因外傷性蜘蛛膜下出血
    ，引發反覆性腦內出血，致急性水腦症，送醫不治，於同年
    3月2日死亡。經原告向被告申請遺屬補償金，被告以吳進雄
    涉犯刑法第277條第2項傷害致死之罪嫌，沈添興係因犯罪行
    為被害而死亡，乃依犯罪被害人保護法第6條第1項第1款、
    第9條第1項第1款、第2款、第3款、第3項規定，分別補償原
    告甲○○新台幣（下同）479,194.5元，及乙○○571,387.5
    元，並經原告受領遺屬補償金在案。嗣經法務部法醫研究所
    解剖被害人屍體鑑定結果，沈添興生前患有左側大腦血管畸
    型瘤，因自發性血管瘤破裂出血，形成腦出血，腦室出血，
    合併腦水腫和腦脫逸致死，係自然死。該刑事案件，分別經
    臺灣板橋地方法院88年度訴字第1216號、89年度訴更字第12
    號，及臺灣高等法院90年度上訴字第426號等判決，確認沈
    添興係突發性自然死亡，與吳進雄所為毆打行為間，無相當
    因果關係存在。被告乃認被害人之死亡，並不該當刑法第
    277條第2項傷害致死之規定，與犯罪被害人保護法第4條第1
    項所定得申請遺屬補償金之要件不合，原告不得申請犯罪被
    害補償金。故被告依同法第13條第2款規定，決定原告應將
    已受領之上開金額加計利息全部返還。原告不服，申請覆議
    ，臺灣高等法院檢察署犯罪被害人補償覆審委員會，除就利
    息部分撤銷原決定外，其餘均駁回覆議之決定。原告不服，
    遂向本院提起本件行政訴訟。
二、兩造聲明：
　　(一)原告聲明：
      1.覆審決定及原決定有關原告應返還遺屬補償金之決定均
      撤銷。
      2.訴訟費用由被告負擔。
　　(二)被告聲明：
      1.駁回原告之訴。
      2.訴訟費用由原告負擔。
三、兩造之爭點：
    原告之子沈添興是否符合犯罪被害人保護法第4條第1項
    「因犯罪行為被害而死亡」之規定？
四、兩造陳述：
　　(一)原告主張：
      原告之子沈添興於88年2月5日凌晨5時許，在臺北縣板橋
      市○○路○段208巷華江橋頭旁之北海釣蝦場外，被吳進雄
      以拳頭大力毆打成重傷，後因外傷性蜘蛛膜下出血，引發
      反覆性併發腦內出血症，致急性水腦病症送醫不治，於同
      年3月3日死亡，故被害人沈添興並非死於自發性血管瘤破
      裂出血。沈添興在被加害人吳進雄毆打之前，仍然身體康
      健，如其生前即患有左側大腦向管畸型瘤，則須經相當時
      期或成熟之後，病症才會發作，屆時急救，還可得救，亦
      不致於死亡。但被害人若受外力如被拳頭大力毆打，則會
      造成併發性血管破裂（即碰裂）出血，形成腦出血，腦室
      出血，導致腦水腫和腦脫逸致死；故被害人若未遭吳進雄
      毆打，豈會受重傷致急性水腦症送醫不治。本件法醫未依
      法求證及舉證，即認沈添興乃自發性血管瘤破裂出血，有
      違一般驗屍體經驗法則及病理經驗法則，顯有誤認，與長
      庚之診斷書之證明書不合，且與事實不符。又臺灣板橋地
      方法院88年度訴字第1216號、89年度訴更字第12號，及臺
      灣高等法院90年度上訴字第426號判決均未予詳查，並在
      判決理由誤認「被害人突發性自然死亡」，原審法官未依
      法審酌事證，又未調查被害人生前是否有自發性血管瘤破
      裂出血病症之事實，即逕自判斷其係「突發性自然死」，
      乃在為吳進雄規避減輕刑責。被害人非自然死之事實明確
      ，原告依法申請並受領遺屬補償金，非無理由，請依法判
      決原告受領之補償金免於返還云云，並提出相驗屍體證明
      書、和解筆錄、覆議決定書、診斷證明書等件影本為證。
    (二)被告主張：
      原告二人之養子沈添興死亡後，經法務部法醫研究所解剖
      屍體鑑定結果為：「死者沈添興，男性，滿25歲，生前患
      有左側大腦血管畸型瘤，因自發性血管瘤破裂出血，形成
      腦出血，腦室出血，合併腦水腫和腦脫逸致死。自然死。
      」，嗣分別經臺灣板橋地方法院88年訴字第1216號、89年
      訴更字第12號，及臺灣高等法院90年上訴字第426號判決
      ，確認沈添興係突發性自然死亡，與吳進雄所為毆打行為
      間並無相當因果關係存在，無刑法第277條第2項傷害致死
      之適用，而與犯罪被害人保護法第4條第1項所規定之要件
      不合，原告自不得聲請犯罪被害補償金。被告乃依同法第
      13條第2款之規定，決定原告應將已受領之補償金額全部
      返還等語。
　　理  由
一、本件原告起訴時，被告之法定代理人為丙○○，嗣變更為謝
    榮盛，並經謝榮盛聲明承受訴訟，有其提出之聲明承受訴訟
    狀及任命令影本等件附卷可稽，核無不合，應予准許。
二、按受領之犯罪被害補償金，經查明其係不得申請犯罪被害補
    償金者，應全部返還之，犯罪被害人保護法第13條第2款定
    有明文。
三、本件原告二人之子沈添興於88年2月5日凌晨5時許，在臺北
    縣板橋市○○路○段608巷華江橋頭旁之北海釣蝦場外，遭吳
    進雄以拳頭大力毆打，後因外傷性蜘蛛膜下出血，引發反覆
    性腦內出血，致急性水腦症送醫不治，於同年3月2日死亡。
    原告向被告申請遺屬補償金，被告原以吳進雄涉犯刑法第
    277條第2項傷害致死罪嫌，沈添興係因犯罪行為被害死亡，
    而依犯罪被害人保護法第6條第1項第1款、第9條第1項第1款
    、第2款、第3款、第3項之規定，分別補償原告甲○○
    479,194.5元，及乙○○571,387.5元，原告均已受領遺屬補
    償金等情，有犯罪被害補償金申請書、犯罪被害補償金請領
    書、被告之決定書及原告之收據等件影本附被告之補審案卷
    可稽，且為兩造所不爭執，堪認為實。
四、本件原告主張，原告二人之子沈添興，原來身體康健，係於
    右揭時地，被加害人吳進雄毆打致死，符合犯罪被害人保護
    法規定「因犯罪行為被害死亡」之要件，原告依法得申請犯
    罪被害補償金，而無須返還云云，固提出相驗屍體證明書、
    診斷證明書等件影本為證；惟其主張，為被告所否認。經查
    ，本件加害人吳進雄之毆打沈添興，係觸犯刑法第277條第1
    項之普通傷害罪，而經法院判決確定，並非犯同法第277 條
    第2項之傷害致死罪等情，有臺灣板橋地方法院88年度訴字
    第1216號、89年度訴更字第12號及臺灣高等法院90年度上訴
    字第426號等判決書附被告補審案卷可稽。本件刑案，檢察
    官對於加害人吳進雄之毆打行為，雖曾以傷害致死罪嫌提起
    公訴，有臺灣板橋地方法院檢察署檢察官88年度偵字第8046
    號、第9465號起訴書附前開案卷可按；惟經法院審理結果，
    則確認沈添興係突發性自然死亡，與吳進雄所為毆打行為間
    ，並無相當因果關係存在，吳進雄所為，並不構成刑法第
    277條第2項之傷害致死罪，有前揭該等判決可查。故沈添興
    之死亡，並不符合犯罪被害人保護法所定「因犯罪行為被害
    死亡」之要件。至於原告主張，沈添興原本身體康健，確係
    遭吳進雄毆打，因外力而致腦出血死亡一節，固提出診斷證
    明書影本為證。惟查，經本院調取本件刑案之偵審案卷，有
    關被害人沈添興之死因，檢察官曾函請法務部法醫研究所解
    剖屍體鑑定，其鑑定結果為：「死者沈添興，男性，滿25歲
    ，生前患有左側大腦血管畸型瘤，因自發性血管瘤破裂出血
    ，形成腦出血，腦室出血，合併腦水腫和腦脫逸致死。自然
    死。」等情，有該研究所之鑑定書附臺灣板橋地方法院檢察
    署檢察官88年度偵字第846號案卷（第42至48頁）可稽。雖
    然，被害人是否「自然」死亡之事實，在刑事程序，依法係
    由國家偵查及審判機關調查認定，應由該等司法機關實行法
    定職權。惟前開鑑定報告，已記載沈添興之死亡，係生前患
    有左側大腦血管畸型瘤，因自發性血管瘤破裂出血等情，足
    以說明，沈添興之腦出血死亡，應非外力所致。此外，事發
    之88年2月5日，沈添興被送往臺北縣立板橋醫院就醫，醫院
    診斷其頭部裂傷之部位為「上唇」及「右眉」等情，有當日
    該醫院之急診護理記錄影本附臺灣板橋地方法院88年度訴字
    第1216號刑事案卷（第136頁）可稽；其頭部裂傷之部位，
    與其左側大腦血管畸型瘤破裂出血之間，尚無相當之因果關
    連；由此益見，上開法務部法醫研究所鑑定，沈添興之腦出
    血死亡，係自發性所致，應堪採信。綜上以觀，原告主張其
    子沈添興係被加害人吳進雄毆打致死，符合「因犯罪行為被
    害死亡」之要件，其依法得申請犯罪被害補償金各節，均未
    能舉證以實其說。原告主張，尚不足採。
五、從而，被告以沈添興非因犯罪行為被害死亡，原告不得申請
    犯罪被害補償金為由，依法決定原告應將已受領之補償金全
    部返還，於法並無違誤。覆審決定除撤銷原決定之應返還利
    息部分之外，其餘均為駁回覆議之決定，亦無不合。原告仍
    執前詞，訴請撤銷，為無理由，應予駁回。
六、至於本件之外，原告前因加害人吳進雄毆打沈添興涉及民事
    損害賠償責任部分，已與吳進雄成立訴訟上之和解，有原告
    提出之和解筆錄影本在卷可稽；依此和解筆錄，原告自可循
    法定程序，請求給付如數之和解金額，併此敘明。
據上論結，本件原告之訴為無理由，依行政訴訟法第98條第3項
前段、第104條，民事訴訟法第85條第1項前段，判決如主文。
中　　華　　民　　國　　94　　年　 　3　　月　 31  　 日
                       第二庭審判長法  官　鄭忠仁
                                   法  官  楊莉莉
                                   法  官  林育如
上為正本係照原本作成。
如不服本判決，應於送達後20日內，向本院提出上訴狀並表明上
訴理由，如於本判決宣示後送達前提起上訴者，應於判決送達後
20日內補提上訴理由書（須按他造人數附繕本）。
中　　華　　民　　國　　94　　年　 　3　　月　 31  　 日
    　　  　　　　　　　    　     書記官  蕭純純
